ACORDAO-COMPLETO-2403749

ACÓRDÃO 3322/2022 ATA 22/2022 - SEGUNDA CÂMARA

VISTOS, relatados e discutidos estes autos de recurso de reconsideração em tomada de contas especial, em que se apreciam embargos de declaração opostos por Medcomerce Comercial de Medicamentos e Produtos Hospitalares Ltda. contra o Acórdão 13080/2019-TCU-Segunda Câmara,
ACORDAM os Ministros do Tribunal de Contas da União, reunidos em sessão da Segunda Câmara, diante das razões expostas pelo relator, em:
9.1. nos termos do art. 34 da Lei 8.443/1992, conhecer dos embargos de declaração e, no mérito, rejeitá-los.
9.2. dar ciência desta deliberação ao embargante, informando que o teor integral das peças que o integram poderá ser obtido no endereço eletrônico www.tcu.gov.br/acordaos e que o acesso às demais peças do processo pode ser obtido no endereço eletrônico deste Tribunal, opção "vista eletrônica".

Embargos de declaração interposto por Medcomerce Comercial de Medicamentos e Produtos Hospitalares Ltda. contra o Acórdão 13080/2019-TCU-2ª Câmara - Relato Ministro Raimundo Carreiro.

Segunda Câmara

Secretaria de Estado da Saúde de Goiás.

3. Interessados/Responsáveis/Recorrentes:
3.1. Recorrente: Medcomerce Com de Med e Prod Hospitalares Ltda (37.396.017/0006-24).

13.1. Ministro presente: Antonio Anastasia (Relator).
13.2. Ministros-Substitutos convocados: Marcos Bemquerer Costa (na Presidência) e André Luís de Carvalho.

ANTONIO ANASTASIA

Ministro Raimundo Carreiro.

Cuidam estes autos de embargos de declaração opostos por Medcomerce Comercial de Medicamentos e Produtos Hospitalares Ltda. contra o Acórdão 13080/2019-TCU-Segunda Câmara, relator Ministro Raimundo Carreiro (peça 142) . 
2. 	Transcrevo a seguir, com ajustes de forma, nos termos do art. 1º, § 3º, inciso I, da Lei nº 8.443/92, a instrução lavrada no âmbito da Secretaria de Recursos (peça 176) , cuja proposta de encaminhamento foi endossada pelo Diretor da Subunidade (peça 177) . 
"INTRODUÇÃO  
1.	Trata-se de embargos de declaração opostos por Medcomerce Comercial de Medicamentos e Produtos Hospitalares Ltda. (peça 171) contra o Acórdão 13080/2019-TCU-Segunda Câmara (peça 142) . 
1.1. 	A deliberação recorrida apresenta o seguinte teor: 
VISTOS, relatados e discutidos estes autos que cuidam, nesta fase, de recursos de reconsideração interpostos por Cairo Alberto de Freitas (peça 103) e Medcomerce Comercial de Medicamentos e Produtos Hospitalares Ltda. (peça 82) contra o Acórdão 1128/2018-TCU-Segunda Câmara (Relator: Ministro Augusto Nardes) . 
ACORDAM os Ministros do Tribunal de Contas da União, reunidos em Sessão da Segunda Câmara, diante das razões expostas pelo Relator, em: 
9.1.	com fulcro nos arts. 32, inciso I, e 33, da Lei 8.443/1992, c/c o art. 285 do RI/TCU, conhecer dos recursos de reconsideração interpostos por Cairo Alberto de Freitas (peça 103) e Medcomerce 
Comercial de Medicamentos e Produtos Hospitalares Ltda. (peça 82) contra o Acórdão 1128/2018-TCU-Segunda Câmara (Relator: Ministro Augusto Nardes) , para, no mérito, negar-lhes provimento; 
9.2.	enviar cópia do presente Acórdão aos recorrentes, informando-lhes que a presente deliberação, acompanhada do Relatório e do Voto que a fundamenta, está disponível para a consulta no endereço www.tcu.gov.br/acordaos, além de esclarecer que, caso requerido, o TCU poderá fornecer sem custos as correspondentes cópias, de forma impressa. 
HISTÓRICO 
2.	Trata-se de Tomada de Contas Especial instaurada pela Secretaria de Estado da Saúde de Goiás, em cumprimento às disposições do Acórdão 1789/2010-TCU-Segunda Câmara (subitem 1.6.1) e do Acórdão 2770/2011-TCU-Segunda Câmara. 
2.1.	A irregularidade tratada nestes autos diz respeito aos processos de pagamentos decorrentes dos contratos resultantes do Pregão 063/2006, realizado para aquisição de medicamentos de alto custo com recursos públicos federais, sem que fosse efetuada a desoneração do percentual de 17% relativo ao ICMS - Imposto sobre Operações relativas à Circulação de Mercadorias e Prestação de Serviços de Transporte Interestadual e Intermunicipal e de Comunicação, nos termos previstos no correspondente Edital. 
2.2.	O edital do Pregão 063/2006, promovido pela SES/GO para a aquisição de medicamentos continha previsão em seu item 5.3 de que os preços propostos deveriam ser apresentados com a inclusão de todos os tributos, inclusive o ICMS (peça 2, p. 140) . 
2.3.	Todavia, foi constatado que as empresas vencedoras do certame, quando do faturamento dos medicamentos, acrescentaram o percentual de 17% a título de ICMS ao valor adjudicado - o qual já estava onerado com o imposto - para posteriormente descontá-lo na nota fiscal sob o pretexto de operacionalizar as isenções tributárias concedidas às aquisições de medicamentos excepcionais (Convênio ICMS 87/02-Confaz) e as compras efetuadas pelo Estado de Goiás junto a fornecedores internos (Convênio 26/2003-Confaz) . A SES/GO realizou o pagamento das notas fiscais sem corrigir a falha. 
2.4.	De acordo com o que descrevem o Ministério Público Federal e o Ministério Público do Estado de Goiás em ações ajuizadas em face dos gestores da Secretaria de Estado de Saúde de Goiás, nos procedimentos licitatórios realizados no ano de 2003 os órgãos de controle interno já alertavam as autoridades a respeito das impropriedades que vinham sendo realizadas, inclusive recomendando o desconto do ICMS, mas, mesmo assim, os agentes públicos responsáveis pelas licitações, desde o credenciamento das empresas até os pagamentos, foram coniventes com essa fraude, e colaboraram para que essa prática se tornasse uma regra na SES/GO. Isso ocorreu até meados de 2008, quando a Secretaria da Fazenda do Estado de Goiás, por meio da Superintendência de Administração Financeira, deliberou sobre a questão na Consulta 200400010008967. 
2.5.	A empresa Medcomerce Comercial de Medicamentos e Produtos Hospitalares Ltda., ora recorrente, foi citada em razão de ser ela a beneficiária dos recursos públicos federais pagos irregularmente. 
2.6.	Da análise das alegações de defesa, a Secex/GO as considerou incapazes de afastar a irregularidade apontada e, portanto, propôs ao Tribunal a irregularidade das presentes contas, fundamentada no art. 16, inciso III, alíneas b e c, da Lei 8.443/1992, com débito e multa prevista no art. 57 da referida norma (peça 38) , no que foi acompanhada pelo representante do Ministério Público junto ao TCU (peça 41) . 
2.7.	Concordando com as propostas uniformes constantes dos autos, à exceção da proposta de aplicação da multa prevista no art. 57 da Lei 8.443/1992, pelos motivos expostos pelo Relator a quo em seu Voto (peça 43, parágrafos 13 a 16) , esta Corte condenou a embargante, em solidariedade com gestores da Secretaria de Estado da Saúde de Goiás, em débito. 
2.8.	Em grau de recurso o Tribunal manteve em seus exatos termos o acórdão originário ao prolatar o Acórdão 13080/2019-TCU-Segunda Câmara, ora embargado. 
EXAME DE ADMISSIBILIDADE 
3. Reitera-se o exame preliminar de admissibilidade (peça 174) , pendente de apreciação pelo relator, Exmo. Ministro Raimundo Carreiro, que propõe o conhecimento dos embargos, eis que preenchidos os requisitos processuais aplicáveis à espécie, e a suspensão dos efeitos do item 9.1 do Acórdão 13080/2019-TCU-Segunda Câmara. 
EXAME TÉCNICO 
4.	Delimitação dos recursos. 
4.1.	Constitui objeto do recurso examinar se há omissão a ser suprida no Acórdão 13080/2019-TCU-Segunda Câmara. 
5.	Argumentos. 
5.1.	Alega a embargante que esta Corte, ao apreciar recurso de reconsideração por ela interposto, foi omissa em relação ao pedido de que o débito a ela imputado fosse compensado com valores anteriormente retidos pela Secretaria de Estado da Saúde de Goiás. 
5.2.	Afirma que houve manifestação da Procuradoria-Geral do Estado de Goiás acerca da ilegalidade das retenções efetivadas pela Secretaria de Saúde em razão dos valores discutidos nos presentes autos, sendo omisso o Tribunal no enfrentamento da questão, mormente por se considerar que há provas nos autos de que as retenções foram realizadas, conforme consta da Perícia Judicial, inclusive considerando créditos relativos a licitações distintas da que é objeto desta tomada de contas especial. 
5.3.	Sustenta, ao final, que a não compensação dos valores representaria bis in idem, devendo esta Corte, mesmo indeferindo o pedido, analisar o pedido. 
Análise 
5.4. Não há omissões a serem supridas. Ocorre que a embargante não realizou qualquer pedido de compensação de valores em seu recurso de reconsideração, conforme se depreende da leitura das razões e pedidos constantes do referido recurso (peça 82) . 
5.5. Dessa forma, tendo em vista que os embargos de declaração se prestam a corrigir eventuais omissões, contradições ou obscuridades no julgado vergastado, não há razões para se acolher o pleito. 
5.6. Não obstante a inexistência da alegada falha no julgado embargado, necessário se esclarecer que o referido pedido foi realizado pela embargante quando da juntada de novos elementos defesa (peça 32, p. 4) , quando assim se manifestou o Relator do Acórdão 1128/2018-TCU-Segunda Câmara em seu relatório (peça 51) : 
13.	Em relação à atuação do TCU na questão da restituição dos recursos retidos e de compensação de créditos) , não há espaço para que isso seja resolvido em sede de tomada de contas especial. 
14.	Não compete a este Tribunal, substituindo-se ao órgão original (SES/GO) , proceder ao reconhecimento de despesas já realizadas no âmbito daquele ente estadual. Não se admite ainda, no âmbito deste Tribunal, a compensação do débito indicado nesta TCE com pretenso crédito decorrente de fornecimento de medicamentos que se alega que teriam sido executados no âmbito de outros contratos celebrados entre a SES e a empresa. No exemplo citado pela Medcomerce, a compensação foi determinada no âmbito de um mesmo contrato. 
15.	Além do mais, não cabe ao TCU proceder à liquidação de despesa nem reconhecer as despesas já liquidadas nos diversos contratos entre a SES e a empresa Medcomerce. 
16.	No âmbito do TC Processo 016.592/2010-7, em caso idêntico, a empresa Hospfar apresentou novos elementos, após a análise de mérito, com argumentos semelhantes em relação à compensação de créditos, sendo que o relator não acolheu as alegações. Os autos já foram julgados por meio do Acórdão 2455/2016-TCU-Plenário, tendo o TCU condenado os gestores da SES e a empresa, em solidariedade, ao recolhimento do débito. 
5.7. Assim, necessário esclarecer que não houve pedido semelhante na presente fase processual (recurso de reconsideração) , que eventual insurgência em relação ao que foi deliberado na fase processual anterior, especificamente em relação ao citado pedido de compensação, não poderia ser realizada via embargos de declaração, eis que ausentes omissão, contradição ou obscuridade, e, por fim, que a matéria está preclusa em razão da ausência de questionamentos quando da interposição de recurso de reconsideração. 
CONCLUSÃO 
6. Da análise anterior conclui-se que não há omissões, contradições ou obscuridades a serem supridas no decisum embargado. 
PROPOSTA DE ENCAMINHAMENTO 
7. Ante o exposto, submete-se à consideração superior a presente análise dos embargos de declaração opostos por Medcomerce Comercial de Medicamentos e Produtos Hospitalares Ltda. contra o Acórdão 13080/2019-TCU-Segunda Câmara, propondo-se, com fundamento no art. 34, § 2º, da Lei 8.443/1992: 
a)	conhecer dos embargos e, no mérito, rejeitá-los; 
b)	comunicar o teor da decisão que vier a ser proferida à embargante e aos demais interessados".
É o relatório.

Luciano Borges Marques (31.365/OAB-GO), Lise Sepulvida Costa Povoa Franca (35.031/OAB-GO) e outros, representando Medcomerce Com de Med e Prod Hospitalares Ltda; Romildo Olgo Peixoto Júnior (28.361/OAB-DF), Arthur Simas Pinheiro (48314/OAB-DF) e outros, representando Cairo Alberto de Freitas.

Não atuou.

TOMADA DE CONTAS ESPECIAL. SECRETARIA DE SAÚDE DO ESTADO DE GOIÁS. AQUISIÇÃO DE MEDICAMENTOS COM ISENÇÃO DE ICMS. EDITAL EXIGIA A APRESENTAÇÃO DE PREÇOS ONERADOS COM ESSE TRIBUTO. EMISSÃO DE NOTA FISCAL COM INCLUSÃO DE ICMS SOBRE O PREÇO DO EDITAL QUE JÁ ESTAVA ONERADO PELO TRIBUTO. DUPLA CONTAGEM DO IMPOSTO. ABATIMENTO SIMPLES. APROPRIAÇÃO DA DIFERENÇA PELO FORNECEDOR. IRREGULARIDADE. CITAÇÃO. DÉBITO. RECURSOS DE RECONSIDERAÇÃO. CONHECIMENTO. NEGATIVA DE PROVIMENTO. EMBARGOS DE DECLARAÇÃO. CONHECIMENTO. ALEGAÇÃO DE OMISSÃO. IMPROCEDÊNCIA. REJEIÇÃO. COMUNICAÇÕES

TOMADA DE CONTAS ESPECIAL (TCE)

Secretaria de Recursos (Serur).

Trata-se de embargos de declaração por Medcomerce Comercial de Medicamentos e Produtos Hospitalares Ltda. contra o Acórdão 13080/2019-TCU-Segunda Câmara, relator Ministro Raimundo Carreiro (peça 142) , que negou provimento a recurso de reconsideração interposto pela embargante contra o contra o Acórdão 1128/2018-TCU-Segunda Câmara, relator Ministro Augusto Nardes (peça 49) , e que por seu turno julgou tomada de contas especial instaurada pela Secretaria de Estado da Saúde de Goiás - SES/GO, em cumprimento ao comando do subitem 1.6.1 do Acórdão 1789/2010-TCU-Segunda Câmara e reiterado pelo Acórdão 2770/2011-TCU-Segunda Câmara, ambos da relatoria do Ministro Augusto Sherman.
2.	Presentes os requisitos de admissibilidade fixados no art. 34, § 1º, da Lei 8.443/1992, impõe-se o conhecimento dos presentes embargos, nos termos do Despacho do Ministro Raimundo Carreiro (peça 173) e do exame de admissibilidade da Serur (peças 173-175) .
3.	A presente TCE é uma das diversas originárias de auditoria realizada pela Secex/GO (TC-Processo 017.576/2005-2, Acórdão 45/2008-TCU-Plenário) , visando investigar irregularidades levantadas pela 4ª Promotoria de Justiça do Ministério Público do Estado de Goiás, no âmbito da Assistência Farmacêutica Básica e da distribuição de Medicamentos Excepcionais.
4.	A principal irregularidade tratada nesta TCE é a constatação de que as empresas investigadas nos mencionados processos e nestes autos, quando do faturamento dos medicamentos, não excluíam o valor do ICMS contido em suas propostas, apresentadas à época das adjudicações do Pregão 63/2006, e, em alguns casos, incluíam novamente o tributo sobre o valor já onerado.
5.	Nos aclaratórios (peça 171) , a embargante alega que o TCU foi omisso, na apreciação do recurso de reconsideração, em relação ao pedido de que o débito a ela imputado fosse compensado com valores anteriormente retidos pela Secretaria de Estado da Saúde de Goiás
6.	A Secretaria de Recursos propõe rejeitar os embargos, visto que a embargante não realizou qualquer pedido de compensação de valores em seu recurso de reconsideração manejado à peça 82.
7.	Acompanho o pronunciamento da Serur.
8.	De fato, a embargante não deduziu em seu recurso de reconsideração qualquer pedido de compensação de créditos e débitos, visto que o apelo versou tão somente sobre o correto momento da desoneração do ICMS, objeto de controvérsias à época do Convênio 87/2002-Confaz, sobre o princípio da legalidade, visto que o TCU teria adotado entendimento diverso daquele utilizado pela Secretaria de Saúde do Estado de Goiás, sobre a base de cálculo do ICMS e sobre ação e perícias judiciais, todos eles enfrentados pelo Acórdão embargado.
9.	Na realidade, o pedido de compensação de débitos e créditos foi feito pela peticionante ainda na juntada de novos elementos de defesa (peça 32, p. 4) , pedido esse que foi analisado e rejeitado pelo então Ministro Relator Augusto Nardes, visto que não se trata de atribuição aplicável a esta Corte de Contas, conforme relatório do 1.128/2018-TCU-2ª Câmara (peça 51, p. 4-5) , verbis:
13. Em relação à atuação do TCU na questão da restituição dos recursos retidos e de compensação de créditos) , não há espaço para que isso seja resolvido em sede de tomada de contas especial.
14. Não compete a este Tribunal, substituindo-se ao órgão original (SES/GO) , proceder ao reconhecimento de despesas já realizadas no âmbito daquele ente estadual. Não se admite ainda, no âmbito deste Tribunal, a compensação do débito indicado nesta TCE com pretenso crédito decorrente de fornecimento de medicamentos que se alega que teriam sido executados no âmbito de outros contratos celebrados entre a SES e a empresa. No exemplo citado pela Medcomerce, a compensação foi determinada no âmbito de um mesmo contrato.
15. Além do mais, não cabe ao TCU proceder à liquidação de despesa nem reconhecer as despesas já liquidadas nos diversos contratos entre a SES e a empresa Medcomerce.
16. No âmbito do TC Processo 016.592/2010-7, em caso idêntico, a empresa Hospfar apresentou novos elementos, após a análise de mérito, com argumentos semelhantes em relação à compensação de créditos, sendo que o relator não acolheu as alegações. Os autos já foram julgados por meio do Acórdão 2455/2016-TCU-Plenário, tendo o TCU condenado os gestores da SES e a empresa, em solidariedade, ao recolhimento do débito.
10.	Desse modo, acompanho o pronunciamento da Serur, tendo em vista a inexistência do pedido de compensação de créditos nesta fase processual (recurso de reconsideração) , não havendo que se cogitar de qualquer omissão no acórdão embargado, estando a matéria preclusa.  
Face ao exposto, voto por que o Tribunal adote o acórdão que ora submeto à apreciação deste Colegiado.
TCU, Sala das Sessões Ministro Luciano Brandão Alves de Souza, em 5 de julho de 2022.
ANTONIO ANASTASIA 
Relator